---
title: "Algoritma SOM Dengan R"
date: "`r Sys.Date()`"
author: zumafikanadila-Insitut Teknologi Statistika Dan Bisnis Muhammadiyah Semarang
output:
  rmdformats::robobook:
    self_contained: true
    thumbnails: true
    lightbox: true
    gallery: false
    highlight: tango
bibliography: references.bib
---

```{=html}
<style>
body{
text-align: justify}
</style>
```
```{r setup, include=FALSE}
knitr::opts_chunk$set(echo = TRUE)
```

# Algoritma SOM
Self-Organizing Map (SOM) oleh Teuvo Kohonen pada tahun 1996. SOM merupakan teknik dalam Neural Network yang bertujuan untuk melakukan visualisasi data dengan cara mengurangi dimensi data melalui penggunaan self-organizing neural networks sehingga, manusia dapat mengerti high-dimensional data yang dipetakan dalam bentuk low-dimensional data. Metode pembelajaran yang digunakan SOM adalah tanpa bimbingan dari suatu data input-target atau unsupervised learning.

Pada algoritma SOM, vektor bobot untuk setiap unit cluster berfungsi sebagai contoh dari input pola yang terkait dengan cluster itu. Selama proses self-organizing, cluster satuan yang bobotnya sesuai dengan pola vektor input yang paling dekat (biasanya, kuadrat dari jarak Euclidean minimum) dipilih sebagai pemenang.

Dalam jaringan SOM, neuron target tidak diletakkan dalam sebuah baris seperti layaknya model JST yang lain. Neuron target diletakkan dalam dua dimensi yang bentuk/topologinya dapat diatur. Pada SOM, perubahan bobot tidak hanya dilakukan pada bobot garis yang terhubung ke neuron pemenang saja, tetapi juga pada bobot garis ke neuron-neuron di sekitarnya. Neuron di sekitarnya neuron pemenang ditentukan berdasarkan jarak dari neuron pemenang.

# Tahapan Algoritma SOM
1. Aktifkan package Class, MASS, dan Kohonen.
2. Memanggil data titanic dalam R.
3. Melakukan standarisasi data.
4. Melihat dimensi dari data titanic. 
5. Melihat struktur dari data titanic.
6. Kemudian membuat kelompok atau clustering dari data titanic.
7. Selanjutnya melakukan perintah SOM dari data titanic.
8. Melihat struktur data setelah adanya cara kerja SOM pada data titanic.
9. Melihat hasil plot dari data.
10. Melihat objek yang masuk didalam lingkaran.
11. Melihat letak nomer objek berapa yang masuk dalam lingkaran.
12. Kemudian melihat plot keseluruhan som.titanic dan letak dari masing-masing unit klasifikasi.
13. Selanjutnya melihat hasil pengelompokkan dari beberapa objek didalam masing-masing lingkaran.
14. Melakukan pengelompokkan berdasarkan nilai codes menggunakan cluster hierarki.
15. Kemudian membuat plot hasil pengelompokkan dan menambahkan garis pembatas untuk melihat lebih jelas batas pada pengelompokkan.

# Eksperimen Algoritma SOM
## Library 
```{r}
library(class)
library(MASS)
library(kohonen)
```
## Data
```{r}
data("Titanic")
View(Titanic)
```
## Standarisasi
```{r}
scale(Titanic)
head(scale(Titanic))
```
## Dimensi Data
```{r}
dim(Titanic)
```
## Struktur Data
```{r}
str(Titanic)
```
## Kelompok atau Clustering 
```{r}
grid <- somgrid(xdim=5 , ydim=5 , topo = "hexagonal")
```
```{r}
som.Titanic<-som(scale(Titanic), grid=somgrid(xdim=5, ydim=5, topo="hexagonal"))
```
```{r}
str(som.Titanic)
```
## Hasil Plot
```{r}
plot(som.Titanic, type="mapping")
```
```{r}
som.Titanic$grid$pts
```
## Letak Nomor Dari Masing-masing Data
```{r}
som.Titanic$unit.classif
```
## Letak Masing-masing Unit
```{r warning=FALSE}
plot(som.Titanic)
text(som.Titanic$grid$pts, labels = som.Titanic$unit.classif,cex=1.5)
```

## Kode Nilai
```{r}
som.Titanic$codes[[1]]
```
## Jarak & Hierarki Pengelompokkan
```{r}
dist(som.Titanic$codes[[1]])
hclust(dist(som.Titanic$codes[[1]]))
```
## Cluster Boundaris
```{r warning=FALSE}
peta <- cutree(hclust(dist(som.Titanic$codes[[1]])),5)
plot(peta)
plot(som.Titanic,type="codes",bgcol=rainbow(5)[peta])
add.cluster.boundaries(som.Titanic, peta)
```

# Referensi

1. https://medium.com/@16611130/penerapan-self-organizing-map-som-pada-r-menggunakan-data-wines-7c83130fc1a0
2. Akun Github : https://github.com/zumafikanadila/Algoritma-SOM
3. https://medium.com/@riameliaa25/self-organizing-map-som-dengan-iris-dataset-menggunakan-r-57b77bc2daa7
